臺灣高等法院刑事判決
111年度上易字第1184號
上  訴  人  臺灣新北地方檢察署檢察官
被      告  吳昆山


上列上訴人因被告竊佔案件，不服臺灣新北地方法院110年度易
字第186號，中華民國111年5月31日第一審判決（起訴案號：臺
灣新北地方檢察署109年度偵字第17447號），提起上訴，本院判
決如下：
    主  文
上訴駁回。
    理  由
一、公訴意旨略以：被告吳昆山明知坐落新北市○○區○○段○○○段0
    00○00地號土地(下稱本案土地)，係由告訴人財政部國有財
    產署北區分署（下稱國財署北區分署）所管理之國有土地，
    竟意圖為自己不法之利益，基於竊佔之犯意，自民國103年7
    月13日起，擅自在本案土地鋪設水泥地堆放雜物、貨櫃、機
    具及停放車輛，而以此方式竊佔本案土地面積1088平方公尺
    。因認被告涉犯修正前刑法第320條第2項之竊佔罪嫌等語。
二、原判決意旨略以：公訴意旨固認被告係於103年7月13日起竊
    佔本案土地，然被告向出租人陳萬選承租坐落新北市○○區○○
    段○○○段000○00地號土地，租賃期間係自82年12月1日起至85
    年11月30日止，被告所承租之該地號土地，與被告占用本案
    土地之使用現況略圖錄號7部分(下稱錄號7部分)毗鄰，復觀
    諸本案土地之航空彩色照片，可知本案土地自86年起至103
    年間均被用以堆放雜物、貨櫃、機具及停放車輛，使用模式
    均相同，占用狀態並未中斷，占用範圍亦未擴大，另本案土
    地係告訴人於91年11月25日因抵繳稅款而取得所有權，是被
    告於告訴人取得本案土地所有權之前，即已占用本案土地多
    年，並延續至告訴人取得所有權後，公訴意旨認被告係於10
    3年7月13日起，始竊佔本案土地，其前提事實即有誤會。則
    被告至遲係於告訴人取得本案土地即91年11月25日起，涉犯
    本案竊佔罪嫌，自此起算10年追訴期間，本案追訴權時效於
    101年11月24日即已完成，而本案開始偵查日期為109年4月1
    0日，檢察官未予詳查，逕予提起公訴，應為免訴判決之諭
    知等語。
三、檢察官據告訴人請求上訴意旨略以：本案土地前經告訴人於
    108年11月間設置鐵網圍籬納管。嗣依新北市政府城鄉發展
    局108年11月25日「擴大五股都市○○○○○○○○○○○○○○○○○○○○○○○
    ○區○○段○○○段000○00地號土地會勘紀錄結論，由新北市政府
    新建工程處（下稱新工處）於108年12月進場施作簡易綠美
    化工程，屆時倘仍有占用情形，將請新北市政府公安小組進
    場處理。新工處即於108年12月25日電洽告訴人稱被告於新
    工處進場拆除圍籬期間，以停放誼山起重工程有限公司之卡
    車、堆置鐵皮貨櫃及機踏車之方式，再次占用本案土地，告
    訴人遂於108年12月30日以台財產北管字第10885059720號函
    向新北市政府警察局蘆洲分局提出告訴。足見被告於108年1
    2月間已有重新竊佔之犯行，性質上屬另一竊佔行為，追訴
    權時效即應自108年重新起算，原審判決竟謂被告至遲係於
    告訴人取得本案土地之時即91年11月25日起，涉犯本案竊佔
    罪嫌，自此起算10年追訴期間，本案追訴權遲於101年11月2
    4日時效即已完成，是本案於檢察官開始偵查時，追訴權時
    效業已完成，而為免訴判決之諭知，顯有違誤。爰依法提起
    上訴，請將原判決撤銷，更為適當合法之判決等語。
四、按案件時效已完成者，應諭知免訴之判決；對於原審諭知免
    訴之判決上訴時，第二審法院認其為無理由而駁回上訴，得
    不經言詞辯論為之，刑事訴訟法第302條第2款、第372條分
    別定有明文。次按因竊佔罪為即成犯，於其竊佔行為完成時
    犯罪即成立，以後之繼續占用乃狀態之繼續，而非行為之繼
    續，故於竊佔後雖將原有建物拆除另予改建，僅係竊佔狀態
    繼續中變更其使用之方法，不構成另一新竊佔罪（最高法院
    98年度台上字第5782號、105年度台上字第457號判決意旨參
    照）。復按竊佔罪為即成犯，竊佔行為終了，犯罪即屬成立
    ，爾後繼續使用他人林地之行為，無論用途為墾植或設置工
    作物，僅屬占有狀態之繼續而非行為之繼續，且此種占有繼
    續之狀態，如在時間上並無中斷，或空間上無擴大範圍，其
    追訴權時效即不應重新起算（最高法院97年度台上字第2691
    號判決意旨參照）。
五、經查：
　㈠被告於103年7月13日至108年9月間未經告訴人之同意，在本
    案土地上開錄號7部分，鋪設水泥地堆放雜物、貨櫃、機具
    及停放車輛，佔用面積為1088平方公尺等事實，業據被告於
    原審審理時供承在卷（見原審易字卷第112至113、222至223
    頁），核與證人即告訴代理人曾彥穎於警詢及偵查中之證述
    情節相符（見偵字卷第11至12、87至89頁），並有財政部國
    有財產署北區分署103年12月2日台財產北管字第1038504453
    0號函暨所附本案土地第5錄占用清冊、108年12月30日台財
    產北管字第10885059720號函暨所附103年6月27日勘查略圖
    、108年間現況照片、土地建物查詢資料、地籍圖查詢資料
    、111年1月19日台財產北管字第11100015820號函暨所附財
    政部國有財產局臺灣北區辦事處95年12月18日台財產北改字
    第創號000000000號函所附之本案土地使用現況圖、使用補
    償金歸檔計算表等件在卷可稽（見偵字卷第41至45頁；原審
    易字卷第25至31、245、247至249、259頁），是上開事實已
    堪認定。
　㈡公訴意旨固指被告係自103年7月13日起竊佔本案土地，惟查
    ，證人曾彥穎於警詢時證稱：被告正確起始占用時間不確定
    ，本案於103年間通知其他占用人限期騰空返還本案土地，
    經該占用人會同於103年11月28日到場勘查，另行分錄被告
    占用範圍，並由國財署北區分署通知排除占用未果等語（見
    偵字卷第12頁），於偵查中則證稱：於103年8月27日發現被
    告竊佔本案土地，當時以為是林俊科占用，林俊科申請複查
    後，發現根據使用現況略圖，編號7是由被告占用等語（見
    偵字卷第87頁），是依證人曾彥穎上開所證，已無從逕認被
    告係自103年7月13日起竊佔本案土地。而依公訴意旨所提林
    務局農林航空測量所於103年7月13日、104年6月17日、105
    年7月5日、106年11月28日、107年7月13日、107年12月1日
    就本案土地所攝航空彩色照片6紙（外放於原審法院白色公
    文封內），固可見被告自103年7月13日起已有竊佔本案土地
    之行為，然參諸被告所提土地租賃契約書影本（見原審易字
    卷第32、229至237頁），可知被告係自82年12月1日起，向
    陳萬選承租坐落新北市○○區○○段○○○段000○00地號土地，而
    被告所承租上開地號土地，即與被告佔用本案土地之錄號7
    部分毗鄰，有使用現況略圖在卷可佐（見原審易字卷第27頁
    ），另比對本案土地自86年起至103年間之歷年航空彩色照
    片18張(外放於國產署北區分署牛皮紙袋公文封內)及上開自
    103年間至107年間之航空彩色照片6張，可見本案土地自86
    年起至103年間均被用以堆放雜物、貨櫃、機具及停放車輛
    ，使用模式均相同，占用狀態並未中斷，占用範圍亦未擴大
    ，且迄至上開於107年12月1日航照圖拍攝時，均維持相同之
    占用範圍，是依卷存證據，堪認被告自86年間起，即有占用
    本案土地之行為甚明。而本案土地係告訴人於91年11月25日
    因抵繳稅款而取得所有權乙節，有財政部國有財產署北區分
    署110年6月23日台財產北管字第11085028500號函暨所附本
    案土地之土地建物查詢資料、111年3月28日台財產北管字第
    11185018000號函等件在卷可佐（見原審卷第143至145、293
    至294頁），是本件應認被告至遲於告訴人取得本案土地即9
    1年11月25日起，涉有公訴意旨所指竊佔罪嫌。
　㈢再按94年1月7日刑法修正施行前，其追訴權或行刑權時效已
    進行而未完成者，比較修正前後之條文，適用最有利於行為
    人之規定，刑法施行法第8條之1定有明文。而95年7月1日修
    正施行之刑法，有關追訴權時效部分，刑法第80條第1項第2
    款、第83條均經修正，就所犯最重本刑為3年以上10年未滿
    有期徒刑之罪者，追訴權時效期間由10年提高為20年，且追
    訴權時效停止之起點由「開始偵查之日」修正為「提起公訴
    之日」，經綜合比較上開法律變更之情形，以修正前之規定
    對於被告較為有利，是依上揭規定，本件時效是否完成，應
    依修正前刑法之上開規定為斷。而被告本件行為當時刑法第
    320條第2項之竊佔罪，其法定刑為「5年以下有期徒刑、拘
    役或500元以下罰金」，依修正前刑法第80條第1項第2款之
    規定，其追訴權時效期間應為10年。則本案被告被訴竊佔部
    分如成立犯罪，其追訴權時效，應自竊佔完成時即91年11月
    25日起算10年，於101年11月24日時效即已完成，然告訴人
    遲至109年3月19日始由告訴代理人向新北市政府警察局蘆洲
    分局提出告訴，有調查筆錄1份在卷可參（見偵字卷第11至1
    2頁），而檢察官開始偵查日期為109年4月10日，有臺灣新
    北地方檢察署收文戳章在卷為憑（見偵字卷第3頁），經檢
    察官偵查後，於109年11月25日向原審法院提起公訴，亦有
    臺灣新北地方檢察署109年11月25日函上蓋印之原審法院收
    文戳章可佐（見原審審易字卷第7頁），足見本件檢察官開
    始偵查時，本案追訴權時效業已完成，依法自應諭知免訴之
    判決。
六、檢察官上訴意旨雖以：被告於108年12月間已有重新竊佔之
    犯行，性質上屬另一竊佔行為，追訴權時效即應自108年重
    新起算等語。惟查，證人曾彥穎於偵查中已證稱：被告竊佔
    國有地一直到108年11月間排除被告占有，本件係就被告103
    年7月13日至108年11月間，就使用現況略圖編號7之停放車
    輛與貨櫃、廢棄物等提出竊佔告訴等語（見偵字卷第88至89
    頁），而告訴人前亦以110年6月23日台財產北管字第110850
    28500號函覆原審稱：嗣經新北市政府於稽查後函請本分署
    於108年9月20日設置鐵網圍籬收回納管等語（見原審易字卷
    第143頁），並有本案土地設置鐵網圍籬之現場照片4張在卷
    可稽（見原審易字卷第157頁），足見被告於108年12月前已
    經排除占有本案土地之狀態，即其所竊佔之本案土地已復歸
    告訴人占有，上訴意旨所指被告於108年12月間有重新竊佔
    本案土地之犯行，核係被告另行起意之另一竊佔行為，自應
    由檢察官另行追訴，無從據此重新起算本件公訴意旨所指被
    告自「103年7月13日起」竊佔犯行之追訴權時效，是檢察官
    上訴意旨所指，容有誤會。
七、綜上所述，原審以公訴意旨認被告涉犯修正前刑法第320條
    第2項之竊佔罪嫌，因追訴權時效已完成而判決免訴，核無
    不當或違法之處。檢察官執憑前詞提起上訴，並非可採，其
    上訴為無理由，應予駁回，並不經言詞辯論為之。
據上論斷，應依刑事訴訟法第368條、第372條，判決如主文。　
本案經檢察官王涂芝提起公訴，檢察官陳姵伊提起上訴。
中　　華　　民　　國　　111 　年　　8 　　月　　24　　日
                  刑事第二十二庭審判長法  官  王美玲
                                      法  官  汪怡君
                                      法  官　葉韋廷
以上正本證明與原本無異。
不得上訴。
                                      書記官　李逸翔
中　　華　　民　　國　　111 　年　　8 　　月　　24　　日